【裁判字號】    95,訴,398
【裁判日期】    951220
【裁判案由】    偽造文書
【裁判全文】
臺灣苗栗地方法院刑事判決               95年度訴字第398號
公  訴  人  臺灣苗栗地方檢察署檢察官
被      告  丙○○
上列被告因偽造文書案件，經檢察官提起公訴（95年度偵字第
3041號 ），本院判決如下：
    主      文
丙○○行使偽造私文書，足以生損害於公眾及他人，處有期徒刑
參月，如易科罰金，以銀元參佰元即新臺幣玖佰元折算壹日。偽
造之「甲○○」之印章壹顆，及借據上偽造之「甲○○」印文、
署名各壹枚均沒收。
    事      實
一、丙○○於民國90年間委託甲○○以其土地向銀行申辦抵押貸
    款之仲介費問題發生糾紛，遂向臺灣臺中地方法院民事庭提
    起返還借款之訴，經同院民事庭以93年度中簡字第3788號受
    理。其為使上該法院為己有利之判決，竟於94年2 、3 月間
    某日，基於偽造私文書之犯意，在不詳地點製作內容為「借
    據- 茲向丙○○借到新臺幣628,000 元整-91 年6 月24日」
    之借據，並於其上偽簽「甲○○」之署名，又擅自於不詳時
    地偽刻甲○○之印章後，用印於上開偽造之借據上，再於同
    年3 月24日提出於上開法院民事庭作為證據而行使之，致生
    損害於甲○○及法院認定事實之正確性。
二、案經甲○○訴由臺灣苗栗地方法院檢察署檢察官偵查起訴。
    理      由
一、訊據被告丙○○，矢口否認有何上開偽造文書犯行。辯稱：
    上開借據所載金額並非委託甲○○以其之土地向銀行抵押貸
    款之仲介費用，抵押貸款事宜係其另委託代書辦理。該借據
    所載金額為告訴人甲○○買車時向其借貸，本來沒有書立借
    據，惟經在場汽車公司外務員乙○○提醒，甲○○乃當場簽
    寫上開收據交其收執云云。
二、惟查：
  (一)證人即告訴人甲○○於本院審理時具結後證稱：「（檢察官
    問：丙○○有沒有委託你幫忙辦理土地向銀行申請貸款的事
    情？）有的。」、「（檢察官問：後來丙○○有就這件事情
    給你報酬嗎？）有的。」、「（檢察官問：報酬多少？）17
    5,000元。」、「（檢察官問：他是怎麼交付給你的？） 他
    用匯款給我的，應該是分3次。」、「（檢察官問： 除了你
    剛才所講的以外，你與丙○○有金錢的往來？）有的，零零
    星星分很多次，總額大概是120,000 元，這是丙○○跟我借
    的錢。」、「（檢察官問：除了這個之外，還有沒有其他的
    金錢往來？）我買車他幫我作保，可是貸款是我自己付，貸
    款都已經付清了。」、「（（檢察官問：你買車的部份丙○○只是單純的幫你作保而已嗎？）對，買車時丙○○有送我
    防盜，因為丙○○那時候要追我。」、「（檢察官問：你有
    沒有跟丙○○借錢來買車？）沒有。」、「（檢察官問：丙○○有沒有給你錢去買車？）沒有。」、「（檢察官問：你
    有沒有跟丙○○借過錢？）沒有。」、「（檢察官問：提示
    94年交查字第173 號第4 頁，你說你沒有跟丙○○借過錢，
    為什麼會有一個你跟丙○○借錢的借據？）這是丙○○自己
    寫的，是他偽造的。」、「（檢察官問：你怎麼知道是丙○○偽造的？）因為我沒有寫過這個，且我的章自己保管，借
    據上面那個章不是我的。」、「（檢察官問：這個借據上面
    的金額為什麼是628, 000元？）他把車子的分期貸款的費用
    ，還有他給我的175, 000元的報酬一起算進去，我也不曉得
    他是怎麼樣把這筆錢算出來的，我車子貸款大約是40多萬元
    。」、「（檢察官問：丙○○之前跟你借的120,00 0元有沒
    有還給你？）他有用匯款還清了。」、「（檢察官問：你為
    什麼是認為丙○○他把車子貸款的金額加進去？）我也不知
    道，我是猜的。」、「（受命法官問：你在警訊、偵查中所
    述，是否實在？）實在，這個都有證人。」等語（參本院審
    卷第56至59頁）。
  (二)是由證人甲○○上述證詞，可知伊係證稱為被告辦理土地抵
    押貸款事宜，曾收受被告仲介費用175,000 元。又伊貸與被
    告之120,000元，業已經被告以匯款方式全部付清。 此外，
    伊買車雖委由被告擔任貸款保證人，惟貸款已由伊全部付清
    。是被告無端偽造借據， 主張伊尚欠被告628,000元等情。
    復有被告分別於91年5月7日、6月20日及6月25日匯款予甲○○之新竹國際商業銀行匯款副通知書2張（金額分別為100,0
    00元、50,000元）及臺中縣東勢鎮農會匯款回條1 張（金額
    為25,000元）即3張匯款回條金額共175,000元（參本院審卷
    所附之93年度中簡字第3788號卷宗影本第8至9頁），及被告
    於91年2月12日匯款予甲○○之金額為120,000元之大甲鎮農
    會匯款委託書1張（參93年度交查字第173號卷第5 頁）在卷
    可稽。而與證人甲○○證稱上開情節相符，是甲○○上開證
    詞，堪以採信。
  (三)再查，被告於臺灣臺中地方法院民事庭93年度中簡字第3788
    號案件審理時，關於告訴人甲○○向其借貸之金額及借據之
    有無，多次言詞辯論期日之陳述始終不一，其原本支付命令
    ，請求之標的、數量為甲○○應給付其175,000元， 及自91
    年6月7日起至清償日止，按年息5％計算之利息， 嗣因甲○○提出異議，其支付命令之聲請視為起訴，被告嗣於 94年1
    月6日到庭陳述：「被告（甲○○）於91年6月7日、6月20日
    、6月25日分別向我借款… 我們（兩造）之間並沒有寫借據
    」等語（參同上民事卷影本第6 至27頁），又於94年2月1日
    到庭陳述：「（法官問：原告應證明雙方間有借款關係？）
    借據被偷走了」等語（參同上民事卷影本第40頁），復於94
    年3 月3 日又更改陳述：「（法官問：原告應舉證證明原、
    被告間有借貸合意？）我可以回去找借據，約2 個星期內就
    可以找到，下次庭期會提出借據」等語（參同上民事卷影本
    第51頁）。末被告於94年3 月24日追加訴之聲明為甲○○應
    給付其628 ,000 元 ，及借款翌日即91年6 月25日起至清償
    日止按年息18％計算之利息，並庭呈前開借據1 張以為證據
    等情（參同上民事卷影本第54頁）。是從被告陳述內容以觀
    ，實前後矛盾，足見甲○○向被告借款628,000 元一事為虛
    ，臺灣臺中地方法院93年度中簡字第3788號民事判決亦同本
    院之認定。
  (四)再者，被告提出之上開借據，於臺灣臺中地方法院民事庭93
    年度中簡字第3788號案件審理時，已將該借據與甲○○當庭
    書寫字跡、伊於合作金庫銀行五權分行、臺灣土地銀行太平
    分行、華南商業銀行水湳分行、上海商業儲蓄銀行臺中分行
    之開戶資料及臺中縣太平市戶政事務所印鑑證明申請書送請
    法務部調查局（以下稱調查局）鑑定，調查局認定以：「上
    開借據上甲○○之印文雨前開銀行及戶政事務所留存之甲○○之印文不同；字跡方面，上開借據上之筆跡，書寫工整，
    而前開銀行及戶政事務所留存甲○○之筆跡，則較為快速、
    潦草，兩類字跡書寫式樣不一，難行比對」等語。此有該局
    94年7 月19日調科貳字第09400325230 號鑑定通知書1 紙在
    卷可稽。末查，經本院核閱上開借據「甲○○」之署名，並
    與上開被告匯款予甲○○之4 張匯款通知單之收款人姓名欄
    位「甲○○」相互比較，依肉眼觀察之結果，無論筆勢、走
    鋒、字型均極為相似，應係出自同一人之手筆，足證上開借
    據顯係被告自行偽簽。
  (五)綜上，被告辯稱確有借款給甲○○，而由甲○○書立上開借
    據云云，無非臨訟卸責之詞，要不足採。此外，復有臺灣臺
    中地方法院93中簡3788號卷證資料影本及民事判決各 1份、
    東勢鎮農會匯款回條1張、新竹國際商業銀行匯款副通知書2
    張、調查局94年7 月19日調科貳字第09400325230 號鑑定通
    知書暨附件、甲○○之合作金庫五權分行94年6 月2 日函暨
    開戶資料1 份、臺中縣太平市戶政事務所94年6 月1 日函暨
    甲○○印鑑證明申請書1 份、臺灣土地銀行太平分行94 年6
    月1 日函暨甲○○開戶基本資料1 份、華南商業銀行水湳分
    行94年6 月1 日函暨甲○○開戶資料1 份、上海商業儲蓄銀
    行臺中分行94年6 月8 日甲○○開戶資料1 份在卷足佐，被
    告罪證明確，犯行洵堪認定，應予依法論科。
三、核被告丙○○所為，係犯刑法第216條、第210條之行使偽造
    私文書罪。再被告前揭偽造「甲○○」印章，繼而蓋用印章
    之偽造印文、署押之行為，為偽造私文書之部分行為，均不
    另論罪。其偽造私文書後，復持以行使，其偽造私文書之低
    度行為，應為行使偽造私文書之高度行為所吸收，不另論罪
    。爰審酌被告犯罪之動機、目的、犯罪手段尚稱平和、偽造
    借據之金額達628,000 元，犯後復否認犯行，難認其有悔意
    等一切情狀，量處如主文所示之刑，併諭知易科罰金之折算
    標準。又被告於行為時之刑法第41條第1 項前段規定：「犯
    最重本刑為5 年以下有期徒刑以下之刑之罪，而受6 個月以
    下有期徒刑或拘役之宣告，因身體、教育、職業、家庭之關
    係或其他正當事由，執行顯有困難者，得以1 元以上3 元以
    下折算日，易科罰金。」。又被告行為時之易科罰金折算標
    準，修正前罰金罰鍰提高標準條例第2 條前段（現已刪除）
    規定，就其原定數額提高為100 倍折算1 日，則本件被告行
    為時之易科罰金折算標準，應以銀元300 元折算1 日，經折
    算為新臺幣後，應以新臺幣900 元折算為1 日。惟95年7 月
    1 日修正公布施行之刑法第41條第1 項前段則規定：「犯最
    重本刑為5 年以下有期徒刑以下之刑之罪，而受6 個月以下
    有期徒刑或拘役之宣告者，得以新臺幣1 千元、2 千元或3
    千元折算1 日，易科罰金。」，經比較修正前後之易科罰金
    折算標準後，以95年7 月1 日修正公布施行前之規定，較有
    利於被告，則應依刑法第2 條第1 項前段之規定，適用修正
    前刑法第41條第1 項前段規定，定其折算標準。
四、被告偽刻之「甲○○」印章1 顆，雖未據扣案，然無證據證
    明業已滅失，仍應依刑法第219 條之規定宣告沒收。另被告
    在借據上偽造之「甲○○」印文、署押各1 枚，亦應依刑法
    第219 條之規定宣告沒收。末按被告於本院審理中雖請求傳
    喚乙○○、告訴人甲○○之婆婆、小孩及男友廖顯發等人為
    證人，以證明上開證人知悉其有借款與告訴人甲○○之事實
    ，惟因證人乙○○之住居所不明，於偵查及本院審理時經傳
    均未到庭，復據被告於審理時陳稱甲○○之婆婆、小孩及男
    友渠等並不知道甲○○有簽立借據一事等語（見本院審卷第
    10 頁） ；又被告聲請本院調查甲○○於郵局之印鑑卡是否
    與上開借據之印文相符，惟臺灣臺中地方法院民事庭業已於
    前開民事案件審理時，將甲○○於上開多家銀行或戶政事務
    所之印鑑資料送往法務部調查局比對，實已盡調查之能事。
    被告聲請調查上開證據均缺乏相當之基礎事實，以資釋明與
    本案之關聯性及調查之必要性，核無再行調查之必要，附此
    敘明。
據上論斷，應依刑事訴訟法第299 條第1 項前段，刑法第2 條第
1 項、第210 條、第216 條、第219 條、修正前刑法第41條第1
項前段，廢止前罰金罰鍰提高標準條例第2 條，現行法規所定貨
幣單位折算新臺幣第2 條，判決如主文。
本案經檢察官魏宏安到庭執行職務。
中    華    民    國    95    年    12    月    20    日
                  刑事第三庭  審判長法  官  柳章峰
                                    法  官  吳國聖
                                    法  官  呂曾達
以上正本證明與原本無異。
如不服本判決，應於判決送達後10日內向本院提出上訴狀（應抄
附繕本）。告訴人或被害人如對於本判決不服者，應具備理由請
求檢察官上訴，其上訴期間之計算係以檢察官收受判決正本之日
期為準。
                                    書記官  許千士
中    華    民    國    95    年    12    月    20    日
附錄本案論罪法條全文
刑法第210、216條、第219條
中華民國刑法第210條
（偽造變造私文書罪）
偽造、變造私文書，足以生損害於公眾或他人者，處 5 年以下有
期徒刑。
中華民國刑法第216條
（行使偽造變造或登載不實之文書罪）
行使第 210 條至第 215 條之文書者，依偽造、變造文書或登載
不實事項或使登載不實事項之規定處斷。
中華民國刑法第219條
（沒收之特例）
偽造之印章、印文或署押，不問屬於犯人與否，沒收之。


司法院資訊處製作；財團法人民間司法改革基金會備份。
